【裁判字號】    95,重上,1
【裁判日期】    950502
【裁判案由】    返還土地等
【裁判全文】
臺灣高等法院高雄分院民事判決           95年度重上字第1號
上  訴  人  甲○○
訴訟代理人  邱超偉律師
            石繼志律師
上  訴  人  丙○○
訴訟代理人  程才芳律師
上  訴  人  乙○○
被上訴  人  國防部海軍總司令部
法定代理人  丁○○
訴訟代理人  黃宏綱律師
            呂富田律師
上列當事人間請求返還土地等事件，上訴人對於民國94年8 月31
日臺灣高雄地方法院93年度重訴字第391 號第一審判決提起上訴
，本院於95年4 月18日言詞辯論終結，判決如下：
    主  文
原判決除確定部分外，關於：(一)命上訴人甲○○給付之金額超過
新台幣壹佰捌拾參萬零玖佰捌拾伍元，及自民國九十三年九月七
日起至清償日止，按週年利率百分之五計算之利息部分。(二)命上
訴人丙○○給付之金額超過新台幣貳佰捌拾玖萬伍仟捌佰零參元
，及自民國九十三年九月七日起至清償日止，按週年利率百分之
五計算之利息部分。(三)命上訴人林崑明給付之金額超過新台幣貳
佰玖拾肆萬玖仟玖佰陸拾元，及自民國九十三年年九月七日起至
清償日止，按週年利率百分之五計算之利息，並自民國九十三年
七月二十九日起至九十五年三月七日止，按日給付新台幣壹仟陸
佰壹拾陸元部分。(四)上開部分假執行之宣告，暨命上訴人負擔訴
訟費用部分之裁判部分，均廢棄。
上開廢棄部分，被上訴人在第一審之訴及假執行之聲請均駁回。
上訴人其餘上訴駁回。
第一審（除確定部分外）、第二審訴訟費用由上訴人甲○○負擔
百分之十三，上訴人丙○○負擔百分之二十一，上訴人林崑明負
擔百分之三十八，餘由被上訴人負擔。
    事實及理由
一、被上訴人之法定代理人原為苗永慶，於訴訟中經變更為陳邦
    治，再變更為丁○○，有國防部人事令在卷可稽，並均經聲
    明承受訴訟，核與法律規定相符，應予准許，先予說明。
二、被上訴人起訴主張：坐落高雄縣鳳山市○○段第0000-000、
    0000-000、0000-000、0000-000、0000-000、0000-000地號
    等6 筆土地（下稱系爭土地），為伊所管理之國有土地。詎
    上訴人甲○○、乙○○及丙○○均無占有權源，而在系爭土
    地內，由甲○○占有如附圖所示C 、C1、C2、C3及C4等部分
    ；乙○○占有如附圖所示H 、H1、H2、H3、H4及I等部分；
    丙○○則占有如附圖所示J 部分，供種植農作物或搭蓋地上
    建物使用，受有相當於租金之利益，並致伊受有無法使用收
    益之損害。爰依民法第767 條所有物返還請求權及第179 條
    不當得利返還請求權，提起本訴，並聲明求為除命上訴人分
    別將所占有土地上之地上物拆（清）除，並將土地返還外，
    另求為命甲○○給付自起訴前1 日起算5 年期間，依申報地
    價年息10% 計算之相當租金利益新台幣（下同）6,420,350
    元，及加計自起訴狀繕本送達翌日起算法定遲延利息，並自
    起訴日即93年7 月29日起至交還土地日止，按日給付3,518
    元。乙○○部分則應給付9,833,100 元之本息及按日給付5,
    388 元。丙○○部分則應給付10,154,300元之本息及按日給
    付5,564 元，並均願供擔保為假執行之判決。
三、上訴人則均以：伊等均已同意返還所占用之土地，被上訴人
    再行起訴請求，並無實益；且伊等占用土地所受有之利益甚
    為些微，上訴人請求相當租金之計算期間及基準，均有錯誤
    或過高等語，資為抗辯。
四、原審經審理結果，除命上訴人等分別返還所占用之土地外，
    另命甲○○給付1,926,075 元，及自93年9 月7 日起算之法
    定遲延利息，並自93年7 月29日起至交還土地日止，按日給
    付1,055 元。命乙○○給付2,949,960 元，及自93年9 月7
    日起算之法定遲延利息，並自93年7 月29日起至交還土地日
    止，按日給付1,616 元。命丙○○給付3,046,035 元，及自
    93年9 月7 日起算之法定遲延利息，並自93年7 月29日起至
    交還土地日止，按日給付1,669 元，而駁回被上訴人其餘請
    求。上訴人就其金錢給付敗訴部分，均提起上訴，並均於本
    院聲明：(一)原判決關於命甲○○、丙○○、林崑明給付金錢
    部分廢棄。(二)上開廢棄部分，被上訴人在第一審之訴及假執
    行之聲請均駁回。(三)第一、二審訴訟費用由被上訴人負擔。
    被上訴人則聲明：(一)上訴駁回。(二)第二審訴訟費用由上訴人
    負擔。另上訴人就命其等拆（清）除地上物及返還土地部分
    ，被上訴人就其金錢請求之敗訴部分，均未據聲明不服而確
    定。
五、兩造爭執及不爭執事項：
  (一)不爭執部分：
  1.系爭土地為被上訴人所管理之國有土地，而甲○○、乙○○
    及丙○○則分占用系爭土地內之部分位置。其中甲○○占有
    如附圖所示C 、C1、C2、C3及C4等部分，面積合計2,105 平
    方公尺；乙○○則占有如附圖所示H 、H1、H2、H3、H4及I
    等部分，面積合計3,224 平方公尺；丙○○則占有如附圖所
    示J 部分，面積為3,329 平方公尺。有土地登記謄本在卷可
    稽，並經原審會同兩造及地政人員前往現場勘驗測量屬實，
    有勘驗筆錄、現場照片及複丈成果圖在卷可稽（見原審卷第
    15 、18 ～20、70～83、86、87、119 、120 、121 、141
    ～149 、218 頁，本院卷第70、99頁）。
  2.系爭土地自88年7 月至93年12止之申報地價均為每平方公尺
    6,100 元，有高雄縣鳳山地政事務所之地價證明書在卷可憑
    （見原審卷第207 ～209 頁）。
  (二)爭執部分：
  1.被上訴人得請求相當租金利益之期間。
  2.相當租金利益之計算基準以多少為適當。
六、被上訴人得請求相當租金利益之期間部分：
  (一)被上訴人主張甲○○、丙○○係於94年7 月15日始交還所占
    有之土地，而乙○○則係於95年3 月7 日始交還其占有部分
    之土地。甲○○、丙○○則均抗辯僅占用至93年4 月30日，
    乙○○則對於95年3 月7 日始將地上物清理完畢並交還之事
    實，不為爭執（見本院卷第99頁）。
  (二)就甲○○、丙○○之占用事實，被上訴人係以94年7 月15日
    之點交收回清冊所載為其依據，並陳稱因丙○○在原審主張
    有租賃關係，故並無拋棄占有之意思，且占有人如僅有拋棄
    之意思而無拋棄之行為，因對占有物之事實上管領力尚在，
    占有仍未消滅等語。甲○○、丙○○則陳稱其等於93年2、3
    月間之協調會時，即已表示願於4 月間水稻收成後即交還土
    地，而原審於93年10月間勘驗現場時，其等占有部分已雜草
    叢生，並無續行占有耕作之跡象，可見業已拋棄占有等語。
  (三)經查，甲○○、丙○○就其占有部分，均陳稱原係種植水稻
    使用，則其等原先即有占有之事實，應可認定，故就其等嗣
    後有拋棄占有之情事，即屬有利於其等之事實，依民事訴訟
    法第277 條第1 項前段規定，自應由其等舉證證明。又兩造
    於起訴前之93年2 月12日、3 月3 日及3 月24日曾有3 次調
    解，為兩造所不爭執，且有各該調解資料在卷可稽（見本院
    卷第109 ～116 頁），而原審於93年10月18日勘驗現場時，
    亦查明甲○○、丙○○原所占用部分已任何經濟作物（即附
    圖所示Ｃ、Ｊ部分），且依現場照片所示，該部分亦係雜草
    叢生，有勘驗筆錄及現場照片在卷可稽（見原審卷第73、7
    5 、77、78、82頁）。又甲○○於原審審理時陳稱「93年4
    月份稻作完成會交還土地」、「經被上訴人通知時因尚有稻
    作尚未收成，稻作收成後就沒有再使用」、「自93年5 月起
    即終止占有不再種植農作物」、「93年2 月通知調解時，稻
    作剛剛播種2 個月，所以被上訴人同意4 月份收割後返還土
    地」等語（見原審卷第44、121 、188 、246 頁）；丙○○
    陳稱「我們願意返還土地，也沒有作抗爭」、「93年5 月收
    成後就沒有再種植，現場一片荒草」、「當初調解會通知種
    植水稻不能補償，只能等到水稻收成後才將土地返還，所以
    我們水稻收成後就將土地返還給被上訴人」等語（見原審卷
    第122 、188 、253 頁）。依上開勘驗現場時係雜草叢生之
    狀況為研判，若其等於93年4 月份後仍有占有使用，就常情
    而言，應會繼續種植水稻而非任其荒廢，故其等所為在93年
    4 月水稻收成後即未再繼續占有之抗辯，即可認與事相符。
    況被上訴人於94年5 月31日原審審理時，經詢以「對被告均
    表示已經終止占有，有何意見」時，亦表示「沒有意見，但
    乙○○在系爭土地上有建物，請其自行拆除」等語（見原審
    卷第214 頁），亦無明確否認甲○○、丙○○尚未終止占有
    之狀態，故甲○○、丙○○抗辯在93年4 月稻作收成後即已
    拋棄占有，即非單純之意思表示而已，更有實際拋棄占有之
    事實可資佐證，應可採信。
  (四)至被上訴人雖主張甲○○、丙○○係於94年7 月15日時始為
    點交，有點交回收清冊之記載為證（見本院卷第118 頁）。
    然上開點交日期係被上訴人所自行指定，並逕行通知甲○○
    、丙○○到場，有該函文在卷可憑（見本院卷第117 頁），
    甲○○、丙○○既係基於原占有人之身分配合到場，自難全
    憑上開點交清冊之記載為認定其等拋棄占有日期之依據，且
    其等於93年4 月間即已有拋棄占有而未再續行使用之情事，
    業如前述，則被上訴人上開論據，即難採信。又丙○○於原
    審審理中雖曾表明與被上訴人間有租賃關係存在，但此僅為
    其抗辯之法律意見，其目的或係在於能受有補償之期待，然
    此項法律意見之抗辯既未獲原審採信，且其就原審命交還土
    地部分並未聲明不服，況如前述，其於原審即已表明在93年
    4 月後已無占有之事實，可見所謂有租賃關係之抗辯，並不
    足以作為其仍有占有使用之論據，被上訴人此部分主張，本
    院仍難為其有利之認定。
  (五)依上所述，就占有時期部分，甲○○、丙○○應僅占有使用
    至93年4 月，自93年5 月之後即拋棄占有；而乙○○則係占
    有使用至95年3 月7 日。
七、相當租金利益之計算基準以多少為適當部分：
  (一)按無法律上原因而受利益，致他人受損害者，應返還其利益
    ，民法第179 條前段定有明文。而無權占有他人土地，可能
    獲得相當於租金之利益，為社會通常之觀念，亦經最高法院
    61年台上字第1695號判例意旨闡述明確。又租用基地，建築
    房屋，其租金以不超過土地申報總價額年息10 %為限，此從
    土地法第97條第1 項、第105 條規定觀之即明。而所謂土地
    總價額，依土地法施行法第25條規定，係指法定地價，而法
    定地價，係指土地所有人依該法規定所申報之地價，亦為土
    地法第148 條所明定。本件上訴人就所占用土地之使用，雖
    大部分均屬種植農作物，而非建築房屋使用（僅乙○○占用
    之H1、H2、H3、H4部分為建物），並不完全符合上開條文規
    定之意旨，但系爭土地屬建地性質，有土地謄本在卷可稽，
    就衡量相當租金之利益時，自得參酌考量上開條文規定之意
    旨，並斟酌系爭土地之位置，工商繁榮程度、使用人利用之
    經濟價值、所受利益，彼等關係及社會感情等情事，以為決
    定。
  (二)至上訴人雖抗辯不當得利之受領人所應返還者，為其所受領
    之利益，而上訴人占有時既係種植水稻，其所返還之所受利
    益即應以水稻收成可得之利益，或依耕地三七五減租條例所
    規定之收成量37.5% 為據，況被上訴人若將該部分土地出租
    ，依其與其他承租者所訂立之租約，係以收成量之25% 為依
    據，亦以此為計算基準等語。惟無權占有他人之土地，其所
    受利益之衡量，應係以其占有所得受有使用收益之客觀利益
    為準，而非以占有使用者如何使用之主觀利益為認定依據，
    更無所謂得扣除其使用時所支出費用成本之問題。否則，若
    無權占有者占有後並未具體使用而任令荒廢（如並未種植農
    作物），或其占有使用收益時並無獲有實質淨利時（如所種
    植之農作物遭天災毀損），豈非得享有無須返還之結果，顯
    失衡平。故上訴人抗辯就返還之利益，應以地區種植水稻一
    般可獲得之收成利益，並可斟酌是否扣除支出成本為計算返
    還之利益，即不足採。又系爭土地若出租時之租金計算方式
    ，為合法承租者依相關法令可合法取得之利益，若謂無權占
    有者亦得享有相同之利益，無異形同鼓勵無權占有，故上訴
    人認應以附近合法承者之租金為計算依據，亦不足採。另上
    訴人之占有無權使用與被上訴人之是否行使其返還請求權間
    ，並非使上訴人獲有不當得利之共同原因，自無所謂被上訴
    人與有過失可言，亦不得據為得酌減返還利益之論據，併予
    說明。
  (三)經查，系爭土地係自高雄縣鳳山市○○○路轉行至勝利路，
    再經高雄縣立中正國小旁約6 公尺寬之產業道路進入。而其
    地勢平坦，除林崑明崑有所占如附圖H1、H2、H3、H4部分土
    地上建有鐵皮屋外，其餘均係供農業使用等情，業經原審勘
    驗現場查明屬實，有勘驗筆錄及現場照片在卷可稽。爰考量
    系爭土地之坐落位置、地段係位於高雄縣鳳山市○○○區地
    段，交通狀況雖尚稱便利，但經濟及生活機能並非甚佳，及
    該地段之使用情狀等情，認以土地申報地價總價額按年息3%
    計算相當於租金之不當得利金額，應為相當及公允。
  (四)次查，甲○○所占用之部分為如附圖所示C、C1、C2、C3及
    C4等部分，面積合計2,105平方公尺；乙○○則占有如附圖
    所示H、H1、H2、H3、H4及I等部分，面積合計3,224平方公
    尺；丙○○則占有如附圖所示J部分，面積為3,329平方公尺
    ，為兩造所不爭執。而占用期間部分，甲○○、丙○○均係
    自93年7月29日往前回溯5年之88年7月30日起至93年4月30日
    止。林崑明則自88年7 月30日起至95年3月7日止，業如前述
    。另系爭土地自88年7 月至93年12月止之申報地價均為每平
    方公尺6,100 元，有地價證明書在卷可憑。則依上開基準及
    被上訴人請求經原審判命上訴人給付之範圍為核算結果：
  (1)甲○○部分每年為385,215元（計算式：2,105×6,100×3%
    ＝385,215）；每日為1,055元（計算式：385,215÷365 ＝
    1,055）。 則甲○○自88年7 月30日起至93年4 月30日止，
    合計4 年又275 日，其應給付之金額應為1,830,985 元（計
    算式：385,215 ×4 ＋1,055 ×275 ＝1,830,985）。
  (2)丙○○部分每年為609,207元（計算式：3,329×6,100×3%
    ＝609,207）；每日為1,669元（計算式：609,207÷365 ＝
    1,669）。 則丙○○自88年7 月30日起至93年4 月30日止，
    合計4 年又275 日，其應給付之金額應為2,895,803 元（計
    算式：609,207 ×4 ＋1,669 ×275 ＝2,895,803）。
  (3)林崑明部分每年為589,992元（計算式：3,224×6,100×3%
    ＝589,992）；每日為1,616元（計算式：589,992÷365＝
    1,616）。 則林崑明自88年7 月30日起至95年3 月7 日止，
    合計6 年又221 日，其應給付之金額應為3,897,088 元（計
    算式：589,992 ×6 ＋1,616 ×221 ＝3,897,088）。
八、綜上所述，本件上訴人之占有系爭土地而返還相當租金利益
    之期間及金額分別為：甲○○部分自88年7月30日起至93年4
    月30日，其應返還之金額為1,830,985 元。丙○○部分自88
    年7 月30日起至93年4 月30日，其應返還之金額合計為2,89
    5,80 3元。林崑明部分自88年7 月30日起至95年3 月7 日，
    其金額為3,897,088 元。從而，被上訴人本於不當得利之法
    律關係，請求上訴人給付之金額，在甲○○部分1,830,985
    元及自93年9 月7 日起算，按年息5%計算利息；丙○○部分
    2,895,803 元及自93年9 月7 日起算，按年息5%計算利息；
    乙○○部分2,949,960 元，及自93年9 月7 日起算，按年息
    5%計算之利息，並自93年7 月29日至年3 月7 日止，按日給
    付1,616 元之範圍內（總計為3,897,088 元），為有理由，
    應予准許。逾此範圍之請求，並無所據，應予駁回。原審就
    超過上開應准許部分，為上訴人敗訴之判決，並為假執行之
    宣告，自有未洽。上訴意旨就此部分指摘原判決不當，求予
    廢棄改判，為有理由，應予廢棄，並改判如主文第二項所示
    。至上開應准許部分，原審判命上訴人如數給付，並依兩造
    聲請酌定相當之擔保金額分別為假執行及免為假執行之宣告
    ，即無違誤，上訴意旨，就此部分指摘原判決不當，求予廢
    棄，為無理由，應予駁回。
九、據上論結，本件上訴為一部有理由，一部無理由，依民事訴
    訟法第450條、第449條第1 項、第79條但書、第85條第1 項
    但書，判決如主文。
中    華    民    國    95    年    5    月     2     日
                            民事第一庭
                                審判長法官  黃金石
                                法      官  林健彥
                                法      官  林紀元
以上正本證明與原本無異。
被上訴人不得上訴。
上訴人如對本判決上訴，須於判決送達後20日內向本院提出上訴
狀，其未表明上訴理由者，應於上訴後20日內向本院提出上訴理
由書（均須按他造當事人之人數附繕本）。上訴時應提出委任律
師或具有律師資格之人之委任狀，並依附註條文規定辦理。
中    華    民    國    95    年    5    月     2     日
                                書  記  官  楊茱宜
附註：
民事訴訟法第466 條之1 ：
對於第二審判決上訴，上訴人應委任律師為訴訟代理人，但上訴
人或其法定代理人具有律師資格者，不在此限。
上訴人之配偶、三親等內之血親、二親等內之姻親，或上訴人為
法人、中央或地方機關時，其所屬專任人員具有律師資格並經法
院認適當者，亦得為第三審訴訟代理人。
第1 項但書及第2 項情形，應於提起上訴或委任時釋明之。


司法院資訊處製作；財團法人民間司法改革基金會備份。
